【裁判字號】    97,消債更,202
【裁判日期】    980110
【裁判案由】    聲請更生程序
【裁判全文】
臺灣苗栗地方法院民事裁定           97年度消債更字第202號
聲請人即
債  務  人  甲○○
上列當事人因消費者債務清理事件聲請更生，本院裁定如下：
    主  文
聲請駁回。
聲請費用由聲請人負擔。
    理  由
一、按「聲請更生或清算不合程式或不備其他要件者，法院應以
    裁定駁回之，但其情形可以補正者，法院應定期間先命補正
    」，消費者債務清理條例第8 條定有明文。又「債務人與金
    融機構協商成立者，不得聲請更生或清算。但因不可歸責於
    己之事由，致履行顯有重大困難者，不在此限」；「本條例
    施行前，債務人依金融主管機關協調成立之中華民國銀行公
    會會員辦理消費金融案件無擔保債務協商機制與金融機構成
    立之協商，準用前項之規定」，復為消費者債務清理條例第
    151 條第5 項、第6 項所明定。
二、本件聲請意旨略以：聲請人曾於條例施行前，於民國（下同
    ）95年6 月，與各債權銀行就無擔保債務成立協商，約定每
    月償還新臺幣（下同）8,680 元。茲因聲請人95、96年月平
    均薪資所得僅4,344 元、14,112元，實不足繳付每月協商金
    額，故自95年6 月至97年1 月均由聲請人配偶幫忙還款。惟
    聲請人及其配偶於斯時皆失業，又需繳納女兒之學費，致無
    法即時繳納協商款，遂於97年1 月協商毀諾，有非可歸責於
    聲請人之事由致履行有重大困難，且其無擔保或無優先權之
    債務總額未逾1,200 萬元，復未經法院裁定開始清算程序或
    宣告破產，爰聲請准予更生等語。
三、按債務人與金融機構協商成立者，除非因不可歸責於己之事
    由，致履行顯有重大困難，否則不得聲請更生或清算，本條
    例第151 條第5 項規定意旨甚明。是債務清償方案成立後，
    固由債務人按其條件履行，惟需於其後發生情事變更，在清
    償期間收入或收益不如預期，致該方案履行困難甚或履行不
    能，因不可歸責於己，始能依本條例第151 條第5 項但書之
    規定聲請更生或清算。此項規定旨在避免債務人任意毀棄已
    成立之協商，濫用更生或清算之裁判上債務清理程序，蓋以
    債務清償方案係經當事人行使程序選擇權所為之債務清理契
    約，債務人自應受該成立之協議所拘束。
四、本件債務人曾於95年6 月與金融機構成立協商，並依約繳納
    協商款項至97年1 月份始毀諾，是本件應先探究債務人之毀
    諾，是否符合本條例第151 條第5 項但書「因不可歸責於己
    之事由，致履行顯有重大困難」之規定，而得聲請更生。經
    查：
  (一)聲請人主張其95、96年平均月薪資收入甚微，實不足繳納協
    商款，故自95年6 月至97年1 月皆由其配偶協助繳納。並於
    陳報狀內表示其配偶於96年7 月失業，而聲請人亦於97年1
    月後即無收入，同時家中又有其長女乙○○之學費需繳納，
    故不得已而毀諾。然依聲請人所提出之財產及收支狀況說明
    書（見卷第7 頁、第8 頁）所載，聲請人95年10月至96年7
    月任職於維栗針織股份有限公司，薪資收入總額為39,844元
    ，平均月薪資為4,427 元，96年8 月轉任職於坤輝科技實業
    股份有限公司後，自96年8 月至12月，薪資收入總額為142,
    426 元，平均月薪資為28,485元，97年1 月至10月，薪資收
    入總額為309,333 元，平均月薪資為32,000元。足見聲請人
    於97年1 月後，即無失業或無收入之情事，依聲請人陳稱之
    每人每月最低生活費用9,829 元（見卷第9 頁）為計算基準
    ，聲請人之前開收入，扣除其自身及未成年子女丙○○之最
    低生活費用，並再扣除每月協商金額後，仍綽綽有餘，足以
    與其夫共同分擔其女丁○○之生活費用及學雜費。再者，聲
    請人配偶於96年7 月失業後，聲請人仍能以其自身之薪資收
    入維持生活並持續繳款至97年1 月，故難認聲請人有不可歸
    責於己而致履行顯有重大困難之情事。
  (二)聲請人另稱因97年1 月，尚需繳納長女乙○○之學費，故無
    法即時繳納協商款，致協商毀諾一事。依聲請人提出之臺北
    市私立華岡藝術學校學期學雜費繳費單顯示，95年時聲請人
    之女乙○○已就讀華岡藝術學校二年級，故聲請人每年此時
    需繳納其長女學費，亦係協商成立時（95年6 月間）即已存
    在之事實，聲請人與金融機構達成協商前應併與考量，自非
    不可歸責於己之事由，另聲請人之配偶於97年9 月15日後，
    在四維清潔公司上班，每月薪資19,000元（見卷第8 頁），
    扣除前述最低生活費用後，亦得分擔乙○○、丙○○之扶養
    費用及學雜費，而非均應由聲請人一人負擔。另聲請人之子
    戊○○已成年（見卷第124 頁本院依職權查詢之戶籍資料）
    ，聲請人與其夫在民法上對之並無扶養義務，附此敘明。
五、綜上所述，本件聲請人既無不可歸責之事由，且依原協商條
    件履行亦非顯有重大困難，應屬聲請更生之要件不備，是項
    不備復無從補正，其聲請自難准許，爰予駁回。
中    華    民    國    98    年    1    月    10     日
                  民事庭法  官  伍偉華
上為正本係照原本作成。
如不服本裁定，應於裁定送達後10日內，以書狀向本院提出抗告
，並繳納抗告費新臺幣1千元。
                        書記官  黎東成
中    華    民    國    98    年    1    月    10     日


司法院資訊處製作；財團法人民間司法改革基金會備份。
